【裁判字號】    88,易,3373
【裁判日期】    890127
【裁判案由】    建築法
【裁判全文】
臺灣臺北地方法院刑事判決                        八十八年度易字第三三七三號
    公  訴  人 台灣台北地方法院檢察署檢察官
    被      告  乙○
右列被告因違反建築法案件，經檢察官聲請簡易判決處刑（八十八年度偵字第一九七
二四號），本院認不宜以簡易判決處刑，改以通常程序判決如左：
    主      文
乙○無罪。
    理      由
一、公訴意旨略以：被告乙○係門牌號碼台北市○○區○○路二十六巷十三號一樓之
    房屋所有權人，明知該建物並未向台北市政府工務局申請許可領得建築執照，竟
    於民國八十五年十月間，擅自建造違章鐵門等物，經主管機關即台北市政府工務
    局於八十五年十一月六日依建築法第二十五條第一項、第八十六條第一款之規定
    強制拆除，詎又於八十八年七月二十九日以鋁架、鐵架等物原地重建，於八十八
    年八月六日經台北市政府工務局查獲後強制拆除，因認被告涉犯建築法第九十五
    條經主管機關依建築法規定強制拆除之建築物，違反規定重建罪嫌。
二、按犯罪事實應依證據認定，無證據不得推定其犯罪事實；又不能證明被告犯罪者
    ，應諭知無罪之判決，刑事訴訟法第一百五十四條、第三百零一條第一項分別定
    有明文；且認定不利於被告之事實須依積極證據，苟積極證據不足為不利於被告
    事實之認定時，即應為有利於被告之認定（最高法院三十年台上字第八一六號判
    例參照）。次按建築法第四條明文規定：本法所稱建築物，為定著於土地上或地
    面下具有頂蓋、樑柱或牆壁，供個人或公眾使用之構造物或雜項工作物；又同條
    第九十五條之罪名，係以行為人對於依建築法規定強制拆除之建築物，違反規定
    重建，為其成立要件；亦即行為人須有違反建築法規定重建建築物之行為，始足
    當之。果行為人並無重建建築法第四條所規定建築物之行為，則不能以該罪名相
    繩。
三、公訴人認被告涉有違反建築法罪嫌，無非以：被告於偵查中之陳述，且有台北市
    工務局移送函、台北市稅捐稽徵處文山分處函、台北市建物登記謄本、台北市政
    府工務局建築管理處違建查報系統、新違建拆除通知單、現場違建照片暨拆除後
    照片等附卷可證，資為論據。訊據被告乙○堅決否認有違反建築法規定，重建主
    管機關強制拆除建築物之犯行，辯稱：八十五年間其於上述建物騎樓走廊設置之
    鐵捲門被主管機關拆除後，即未再重建，後因建物騎樓與路面高度落差過大，為
    免行人自騎樓跌落路面，乃於八十八年初在騎樓最右側橫設二根鋁條做為屏障，
    此外並未有任何重建行為；至於查報時現場之藍色鐵質活動架，乃上址房屋承租
    人做生意所設置供放東西使用，並非伊重建之建築物等語。
四、被告乙○曾於八十五年間在其所有之台北市○○區○○路二十六巷十三號一樓建
    物騎樓走廊上增建鐵捲門違建，經主管機關於八十五年十月三十日強制拆除後，
    又經台北市政府工務局建築管理處查報人甲○○於八十八年七月間查報上址建物
    有拆後重建新違章建築之事，雖有台北市建物登記謄本、台北市政府工務局建築
    管理處違建處理科違建案件明細表、八十五年十月二十八日拆除通知單、八十五
    年十月三十日、八十八年八月二日拆除新違章建築結案報告單、在卷可按。然查
    ：(1)本件查報人甲○○於八十八年七月二十九日查報認定上址有拆後重建新違建
    情事時，其現場狀況為「騎樓走廊左側樑柱間有二根黑色鋁條橫隔，鋁條上方設
    有藍色鐵架供置物用」，此經證人即台北市政府工務局建築管理處查報人甲○○
    到庭具結，提出查報相片為證（附於本院八十八年十二月二十三日訊問筆錄後）
    ，並經本院堪驗八十八年七月二十九日查報相片內容無誤；足見查報人係以現場
    增設之二根黑色鋁條及藍色置物鐵架，認定被告有拆後重建違建之行為。而上開
    騎樓於八十八年七月間被查報重建新違建時，上址房屋係由被告出租予案外人鄒
    錦龍從事食品買賣營業使用；現場騎樓左側樑柱間之二根黑色鋁條為被告設置，
    而鋁條上方之藍色置物鐵架，則係承租人鄒錦龍自行設置使用等情，亦據證人鄒
    錦龍結證屬實（本院八十九年一月十二日訊問筆錄參照）；顯見遭查報為重建違
    建之黑色鋁條及藍色鐵架二項設備中，僅橫跨於騎樓左側樑柱間之二根黑色鋁條
    為被告所架設，至於藍色置物鐵架則係案外承租人自行設置，與被告無涉。公訴
    人認現場之鐵架亦為被告建設，容有未洽。(2)按建築法所稱之建築物，依該法第
    四條規定，係指定著於土地上或地面下具有頂蓋、樑柱或牆壁，供個人或公眾使
    用之構造物或雜項工作物而言。本件被告於上址房屋騎樓左側樑柱間所設之橫向
    鋁條二根，並非具有頂蓋、樑柱或牆壁，可供人使用之構造物或工作物，此由查
    報人提供之查報現場相片觀之甚明；上開設置，顯不符合建築法所稱之「建築物
    」要件。是被告於八十八年間在上址騎樓橫設鋁條二根之行為，不能認係「重建
    建築物」，而以建築法第九十五條之罪名相繩。公訴人單以被告前案違建於八十
    五年間被拆除後，又於八十八年為主管機關查報新增違建，即認被告涉犯建築法
    第九十五條罪嫌，顯係疏未慮及被告設置之標的僅橫向鋁條，且該設置結果與建
    築法上「重建建築物」之定義未合，而有誤會。此外復查無其他積極證據足資證
    明被告有公訴人所指「重建依建築法規定強制拆除『建築物』」之犯行，不能證
    明被告犯罪，揆諸前開說明，應為被告無罪之諭知。
據上論斷，應依刑事訴訟法第四百五十二條、第三百零一條第一項，判決如主文。
本案經檢察官丁樹蘭到庭執行職務
中      華      民      國    八十九    年      一      月    二十七    日
                                臺灣臺北地方法院刑事第八庭
                                    法  官  朱  瑞  娟
右正本證明與原本無異
如不服本判決，應於判決送達後十日內，向本院提出上訴狀。
                                    書記官  葉  金  發
中      華      民      國    八十九    年      二      月      一      日


司法院資訊處製作；財團法人民間司法改革基金會備份。
